臺灣花蓮地方法院民事判決
110年度家繼簡字第6號
原      告  杜志玲

訴訟代理人  林國泰律師
複 代理 人  陳映亘律師
被      告  潘國財

            潘國文


            潘萬義

            潘玉琴  新北市○○區○○路○段00○0號9樓

            潘玉娟

上列當事人間請求分割遺產事件，本院於民國111年6月21日言詞
辯論終結，判決如下：
    主      文
兩造公同共有如附表一所示之遺產准予分割，分割方法如附表一
分割方法欄所示。
訴訟費用由兩造依附表二所示之比例負擔。
    事實及理由
一、被告潘國文未於言詞辯論期日到場，核無民事訴訟法第386
    條所列各款情形，爰依原告之聲請，由其一造辯論而為判決
    （家事事件法第51條、民事訴訟法第385條第1項前段規定參
    照）。
二、原告主張：
　㈠被繼承人潘萬山於民國109年5月5日死亡，遺有如附表一所示
    之遺產。原告杜志玲為被繼承人之配偶，兩人並未生育子女
    ，被繼承人之父母業已過世，被告潘國財、潘國文、潘萬義
    、潘玉琴、潘玉娟等為被繼承人之兄弟姊妹即為其繼承人。
    被繼承人潘萬山之遺產總額為新臺幣（下同）536,549元，
    而原告為被繼承人所支出之喪葬費用，性質上屬於繼承費用
    ，應由遺產支付，故本件遺產扣除原告支出之157,892元喪
    葬費用後，其價額應為378,657元。
　㈡被繼承人之遺產中，附表編號1、3之花蓮縣○○鄉○○○段000地
    號土地及坐落其上14建號建物（門牌號碼：花蓮縣○○鄉○○00
    ○0號），十多年來均由被繼承人與原告共同使用居住，附表
    編號2之花蓮縣○○鄉○○○段000地號土地則為被繼承人種植農
    作物之小菜園，亦即附表所示之不動產均由被繼承人與原告
    共同居住或使用，被繼承人亡故後，允宜由原告單獨繼承附
    表所示之不動產，並由原告就被告之應繼財產予以金錢補償
    ，較為適當；復因被繼承人並未以遺囑禁止分割，亦無因法
    律規定而不能分割之情形，現因兩造無法協議分割遺產，爰
    依民法第1164條之規定，訴請裁判分割遺產等語。
三、被告答辯：
　㈠潘萬義：同意原告主張之分割方案。
　㈡潘玉琴：潘玉琴住在那裡，希望附表所示之不動產，能繼續
    持有10分之1之應有部分。
　㈢潘玉娟：附表所示不動產原本為潘玉娟所有，是潘玉娟為了
    讓潘萬山夫妻生活能夠安定，所以將房子過戶到潘萬山名下
    ，並無拿到價金，兄弟姊妹都願意一起照顧原告往後之生活
    。
　㈣潘國財：潘國財有自己的家，沒有住在那裡，其餘同潘玉琴
    、潘玉娟所述，至少讓潘國文回來可以找的到家。
四、兩造不爭執之事項：
  ㈠被繼承人潘萬山於109年5月5日死亡，繼承人有原告，應繼  
     分為2分之1，被告5人，應繼分各10分之1。
  ㈡被繼承人之遺產，計有富里鄉蚊子洞段418地號土地，價額  
     343,508元，富里鄉蚊子洞段420地號土地，價額91,841   
    元，富里鄉建號14號建物，價額101,200元，故遺產總額為5
    36,549元。
  ㈢潘萬山之喪葬費用計157,892元，除以10為15,789元（計算式
    ：157,892元÷10＝15,789元，元以下四捨五入），即被告5人
    各應負擔之喪葬費用。
五、兩造爭執事項：
  ㈠分割方案1：如主文第1項所示，主張此方案者有原告及被告
    潘萬義。
  ㈡分割方案2：喪葬費用157,892元由兩造依應繼分比例負擔（
    即由被告各給付15,789元予原告），附表一所示不動產則由
    兩造依應繼分比例分割為分別共有。
六、本院之判斷：
　㈠按繼承人有數人時，在分割遺產前，各繼承人對於遺產全部
    為公同共有；繼承人得隨時請求分割遺產，但法律另有規定
    或契約另有訂定者，不在此限；公同共有物之分割，除法律
    另有規定外，準用關於共有物分割之規定；各共有人，除法
    令另有規定外，得隨時請求分割共有物，但因物之使用目的
    不能分割或契約訂有不分割之期限者，不在此限，此民法第
    1151條、第1164條、第830條第2項、第823條第1項分別定有
    明文。查附表一所示之遺產為兩造公同共有，並無不能分割
    之情形，亦無不分割之約定，因兩造迄今無法達成分割之協
    議，則原告依民法第1164條規定請求分割遺產，自屬有據，
    應予准許。
　㈡次按遺產繼承人，除配偶外，依左列順序定之：三、兄弟姊
    妹；配偶有相互繼承遺產之權，其應繼分，依左列各款定之
    ：二、與第1138條所定第二順序或第三順序之繼承人同為繼
    承時，其應繼分為遺產二分之一，民法第1138條第3款、第1
    144條第2款分別定有明文。再按分割遺產（或共有物）之訴
    ，屬形式的形成訴訟，法院就其分割方法，固有依民法第82
    4條所定之分配方法，命為適當分配之自由裁量權，而不受
    任何共有人主張之拘束，然其分割方法仍應以適當為限，是
    法院應依共有物之性質、價值，斟酌各共有人之利害關係，
    其使用之狀況及當事人之意願，分割後之經濟效用，符合公
    平經濟原則，並兼顧全體共有人之利益，而為公平之分割。
　㈢查原告主張被繼承人潘萬山於109年5月5日死亡，遺有附表一
    所示之遺產，總額為536,549元，扣除由原告先行支出之喪
    葬費用157,892元後，尚餘378,657元，其中原告之應繼分為
    2分之1，被告之應繼分各為10分之1等情，業據提出戶籍謄
    本7件、繼承系統表、財政部北區國稅局遺產稅免稅證明書
    、建物登記第一類謄本、喪葬費用計算表各1件、土地登記
    第一類謄本2件、各式喪葬費用收據、發票20餘件為證（見
    本院卷第45至47頁、第83至107頁、第197頁、第199至223頁
    ），並為被告所不爭執，原告之主張，應堪信為真實。
　㈣本件爭執事項之分割方案，分割方案1即由原告以金錢補償其
    他繼承人，附表一編號1至3之不動產所有權則由原告單獨取
    得，此方案由原告所提出，並獲被告潘萬義之贊同。而分割
    方案2則為被告先依應繼分比例支付原告已墊付之喪葬費用
    後，其餘部分遺產則按應繼分比例分割為兩造分別共有。本
    院前於111年6月21日言詞辯論期日中詢問被告對於支付喪葬
    費用之意願，到場被告均表示不同意（見本院卷第364頁）
    ，且分割方案1亦獲部分被告之同意，考量遺產中之二筆土
    地分別為丙種建地與農牧用地，應盡量維持土地之完整性，
    對於土地之農牧以及日後建築使用之整體性，較能發揮其經
    濟效益。反之，如依分割方案2進行分割，則被告每人僅取
    得土地所有權應有部分10分之1，換算為土地面積分別僅相
    當於39、27平方公尺，分割後之土地面積狹小而零碎，顯不
    利於使用收益，況分割為分別共有後，兩造日後恐因共有土
    地之使用收益處分再起爭執；本於紛爭解決一次性之考量，
    本院認採分割方案1，由原告以金錢補償被告每人各37,866
    元（計算式：378,657元÷10＝37,866元）後，單獨取得附表
    一編號1至3之不動產，以維持原物之完整，對於兩造及不動
    產之經濟效用均較為有利。爰審酌系爭遺產之性質、土地之
    利用、兩造之意願，兼衡兩造就遺產分割方法之陳述等一切
    情狀，判決如主文第1項所示。
七、按因共有物分割、經界或其他性質上類似之事件涉訟，由敗
    訴當事人負擔訴訟費用顯失公平者，法院得酌量情形，命勝
    訴之當事人負擔其一部，民事訴訟法第80條之1定有明文。
    因分割遺產之訴，係固有必要共同訴訟，兩造間本可互換地
    位，且兩造均蒙其利，是本院認本件之訴訟費用應由兩造各
    按其因本件訴訟所得利益之比例負擔訴訟費用，較為公允，
    爰諭知訴訟費用之負擔如主文第2項所示。　　
八、據上論結，本件原告之訴為有理由，依家事事件法第51條、
    民事訴訟法第385條第1項前段、第80條之1、第85條第1項前
    段，判決如主文。
中　　華　　民　　國　　111 　年　　7 　　月　　5 　　日
                    家事法庭  法  官  周健忠
正本係照原本作成。
如對本判決上訴，須於判決送達後20日之不變期間內，向本院提
出上訴狀。
如委任律師提起上訴者，應一併繳納上訴審裁判費。
中　　華　　民　　國　　111 　年　　7 　　月　　5 　　日
                              書記官  陳佩姍   
　　　　　　　　　　　　　　　
附表一：
編號 項目 分割方法 1 花蓮縣○○鄉○○○段000地號土地 由原告補償被告每人新臺幣37,866元，由原告單獨取得。 2 花蓮縣○○鄉○○○段000地號土地  3 花蓮縣○○鄉○○○段00○號建物（門牌號碼：花蓮縣○○鄉○○00○0號）  
附表二： 
編號 繼承人姓名 訴訟費用比例 1 杜志玲 1/2 2 潘國財 1/10 3 潘國文 1/10 4 潘萬義 1/10 5 潘玉琴 1/10 6 潘玉娟 1/10